行　政　法　院　判　決　　　　　　　　　　　　　八十八年度判字第二三七四號
　　原　　　告　甲○○
　　被　　　告　財政部臺北市國稅局
右當事人間因綜合所得稅事件，原告不服行政院中華民國八十七年九月二十九日台八
十七訴字第四八四二六號再訴願決定，提起行政訴訟，本院判決如左︰
　　主  文
原告之訴駁回。
　　事  實
緣原告民國八十二年度綜合所得稅結算申報，被告以其漏報取自國防部中山科學研究
院（以下簡稱中科院）之薪資所得計新台幣（下同）二七九、○七二元，乃核定補徵
稅額三六、二七九元，原告不服，就取自中科院薪資所得二七九、○七二元部分，申
經復查結果，未准變更。提起訴願、再訴願，均遭決定駁回，遂提起行政訴訟，茲摘
兩造訴辯意旨於次：
原告起訴意旨略謂︰一、系爭所得（品位加給、技術加給部分）應免徵所得稅：（一
）按民國五十五年中華民國政府最高當局（蔣故前總統中正先生）鑑於國際情勢日緊
，國防科技必須力求自主，以使國家屹立不搖，遂根據動員戡亂時期臨時條款第四條
戡亂時期本憲政體制授權總統得設置動員戡亂機構，決定動員戡亂有關大政方針。第
五條總統為適應動員戡亂需要，得調整中央政府之行政機構、人事機構及其組織所授
予的權力，創立中山科學研究院，並依據憲法第一百六十五條國家應保障教育、科學
、藝術工作者之生活，並依國民經濟之發展，隨時提高其待遇（以下簡稱憲法第一百
六十五條），第一百六十六條國家應獎勵科學之發明與創造，保護有關歷史、文化、
藝術之古蹟、古物（以下簡稱憲法第一百六十六條），第一百六十七條國家對於左列
事業或個人，予于獎勵或補助．．．三、於學術或技術有發明者。．．．（以下簡稱
憲法第一百六十七條第三項）為法源，核予中科院非軍職員工部份所得（即品位加給
、技術加給）免徵所得稅之租稅優惠，並稍為彌補軍文職人員（至今軍官品位加給仍
為免稅）同工不同酬之憾，並為網羅滯留海外人才，歸國效命之有利因素。（二）被
告以「個人之綜合所得總額，以其全年左列各類所得合併計算之．．．第三類：薪資
所得．．．凡公、教、軍、警、公私事業職工薪資及提供勞務者之所得；薪資所得之
計算，以在職務上或工作上取得之各種薪資收入為所得額。前項薪資包括：薪金、俸
給、工資、津貼、歲費、金、紅利、各種補助費及按月或按年分期給付之退休金或
養老金．．．。」為所得稅法第十四條第一項第三類所明定。又以原告於中科院服務
期間所取得之品位加給、技術津貼為按月給付，其性質屬於經常性研究補助費，且符
合第四條第八款但書「為提供勞務之所得不在此限」為理由，突於八十三年變更認定
開始徵稅，並依所得稅法第二十一條核課期間為五年之規定，追溯五年。（三）細察
所得稅法第十四條第一項第三類其中所列雖有各種補助費之謂，唯同條文但書亦稱如
符合第四條各款規定者不在此限，此即表示所得稅法明確揭示人民之各類所得，如係
符合第四條各款規定，即應免稅，此乃「租稅法定主義」之要義，被告豈可一面聲稱
原告取自中科院之「品位加給、技術津貼」為經常性『研究補助費』，一方面又稱應
予課徵追溯，明顯違犯法理；況第十四條第一項第二類所稱按月按年給付者，僅限於
退休金或養老金，被告為達徵稅之目的，創造『經常性』之名詞，套用於原告『研究
補助費』之上，以符合第四條第八款但書之規定，顯見被告有擴張解釋法律之嫌，據
此原告主張系爭金額仍為免稅。二、被告違反行政命令生效日期之規定：（一）被告
主張系爭「品位加給、技術津貼」是否應稅，已於民國六十八年台財稅三八五○一號
函補充解釋在案，原告自應受該函拘束，應予課稅，查該函為一「徵免原則」，其受
達機關為扣繳義務人「中科院」之主辦會計，其中闡述：「一、凡依職級按月定額發
給者，屬研究人員之薪資所得，應辦理扣繳，並於年度申報綜合所得稅。二、如係按
研究計畫個案給付，並非通案按職級、按月給付者，則為研究補助費，依法可免納所
得稅．．．」(1)如前開所述，本件系爭所得，當年補充解釋，顯然授權扣繳義務人，
依事實認定究為何者﹖是否為應稅或免扣繳。而扣繳義務人，依據系爭所得，其發放
之理由為獎勵科學研究，且係個案申請，認定符合第四條第八款之規定，免納所得稅
。(2)扣繳義務人並曾函文被告，告知此一決定：查中科院八十一年十一月三日訓誠
字一六八七三號函說明該院各類薪資扣繳所得狀況，略以該院自年度開始即可訂有各
項研究計畫，並按照研究計畫逐日實施，各項研究計畫除一般經費外，為獎勵科技人
員竭盡心智參與研發工作，另編列研發人員研究補助費（品位加給、技術津貼）．．
．足證系爭所得確為研究補助費，且為個別計畫，分別編列，且僅研發人員始得受領
，並非如被告所言為通案給與。（中科院行政聘僱及雇工、雇二等非軍職人員皆未給
付）(3)財政部賦稅署於民國八十年一月四日就納稅義務人所提出中科院非軍職人員薪
資未盡合理之建言，移交桃園縣稅捐稽徵處查明；經該處大溪分處派員瞭解調查結果
，略以：「．．．據中科院稱其員工薪資係分本俸及品位加給（研究補助費）兩部分
，本俸依法課稅，至品位、技術加給依所得稅法第四條第八款規定，依法免納所得稅
。並函復納稅義務人略以：中科院員工研究（技術）加給，係政府為獎勵科技人員科
技研究工作之補助費，此研究補助費台端建議應改成單一薪俸核課綜合所得稅，以健
全所得稅制，此案俟所得稅法修正時將一併建議上級單位參採」。本案系爭所得依上
開所陳，迨至民國八十年稅捐機關仍視為免稅所得。(4)溯自八十一年七月一日財政部
臺灣省北區國稅局成立，對中科院給付之「品位加給」與「技術津貼」究竟可否適用
所得稅法第四條第八款規定免課所得稅，滋生疑義，乃以八十二年四月十五日北區國
稅三第八二○○七三○七號函財政部建議「考量中科院薪給制度對研究補助費性質之
加給未按個案給付，致應列入課稅範圍之因素，採不溯既往原則；明定自八十二年度
起，中科院非軍職人員研究補助費性質之品位加給、技術津貼均應列入薪資所得扣繳
範圍，並應依法申報綜合所得稅。」(5)被告乃依前項函文之精神自八十三年九月變更
認定，要求扣繳義務人對系爭所得開始徵稅，並以核課期間為五年為由，追溯原告自
七十九年以迄八十三年之『研究補助費』。原告以為法律之本文未曾修訂，且未見其
它補充解釋變更六十八台財三八五○一號函，遂提請財政部及行政院解釋，遲至八十
四年十月七日行政院始以八十四年台財字三七○○七號函補充解釋：略以「品位加給
、技術津貼」．．．與現行法令不合，應予課稅．．．」爾後八十五年財政部始函釋
，變更認定系爭所得應予課稅並追溯五年。(6)依上開說明，明顯可知無論財政部六十
八台財稅三八五○一號函，或行政院八十四台財三七○○七號函皆為補充解釋法律之
解釋令，此點亦由鈞院八十七判字第二○一九號理由欄說明『．．．而首揭所得稅之
規定一直未變更，僅補充解釋稅法之行政院及財政部之函釋變更．．．』，為諸位評
事先生所確定，故行政院八十四台財稅三七○○七號函為補充財政部六十八台財稅三
八五○一號函之不足，由是財政部台財三八五○一函則為補充所得稅法第四條第八款
之不足。被告自應遭循其上級機關行政院七十八年四月二十九日台七十八規字第一○
九○四號函行政命令生效日期之規定第二項「『．．．至如行政機關本於職權就法規
條文未規定事項所作之補充規定，應自補充規定下達日生效』亦經本院七十一年二月
十四日台七十一財字第四五四七號函釋有案．．．」之規定，自八十四年十月十八日
起始得對系爭所得課徵所得稅，而不應另生追溯五年之議，合該指明。三、政府機關
對人民之信賴應予保護：（一）又按「機關之間對法條施行若有爭議，在爭議未確定
之前，如對人民權益有所影響，應選擇對人民最有利之方法為之。」此法治國家於行
政權作用之基本原則下，為避免侵害人民權利，所應有之當然限制。況且，如果其中
之一機關施行之結果為對人民有利之授益處分，且其依據者係前已核定之行政命令或
機關與人民簽訂契約時之固有宣示，則縱或與其他機關間有爭議，最後結果如何，也
不能因此否認原有之授益結果，加以追回，或有追回之必要時，亦應由作成授益決定
之機關代為負擔。而此行政作用上之限制，是基於基本法理「誠信原則」，及衍伸至
行政法上即為「信賴保護原則」及「不溯及既往原則」之原理而生，以避免人民對國
家法治之不信任，而導致其他惡劣之後果（參鈞院七十年度判字第九七五號、七十一
年度判字第一一一○號、七十九年度判字第二○九五號行政法院裁判要旨。（二）故
公法之爭訟，應有上述「信賴保護原則」之適用（參鈞院七十六年判字第四七四號判
決），蓋不論行政機關之決定是否合法，除重大且明顯之瑕疵或其違法係可歸責於納
稅義務人外，行政機關之行為一經表露於外，人民通常會對其所造成「法律狀態」之
存續寄以信賴，並依之作為行為依據，此種信賴，應受保護，否則人民將生活於不確
定之法律狀態中。（三）再就財稅機關之作為以觀，除前項所述外，財政部賦稅署於
八十年一月四日就納稅義務人所提出中科院非軍職人員薪資未盡合理之建言，移交桃
園縣稅捐稽徵處查明，經該處大溪分處派員調查瞭解結果，略以：「據中科院稱其員
工薪資係分本俸及品位加給（技術加給）兩部分，本俸依法課稅。至品位『技術』加
給依所得稅法第四條第八款規定為研究補助費，依法免納所得稅。」（四）溯自八十
一年七月一日財政部臺灣省北區國稅局成立，對中科院給付之「品位加給」與「技術
加給」究竟可否適用所得稅法第四條第八款規定免課所得稅，認滋生疑義，乃以八十
二年四月十五日以北區國稅三第八二○○七三○七號函財政部建議「考量中科院薪給
制度對研究補助費性質之加給未按個案給付，致應列入課稅範圍之因素，採不溯既往
原則；明定自八十二年度起，中科院非軍職人員研究補助費性質之品位（技術）加給
均應列入薪資所得扣繳範圍，並應依法申報綜合所得稅。」以１政府機關乃屬一體，
尚不得因編制之改變，而否認前者作為，是以在未有新函令發布前，自不應因編制之
改變，肆意將免稅所得改為應稅所得。２又北區國稅局亦坦承系爭品位加給（技術加
給）究竟是否合於免稅要件滋生疑義，並於同函中亦建議「採不溯既往原則；明定自
八十二年度起．．．」，依右述足證財稅機關亦認定系爭品位加給（技術加給）為免
稅所得，政府對於人民信賴應予保護。（５）聯合報八十七年二月二十六日報導：今
年起中小學教師之課後輔導、暑期藝術活動所得，要開始繳納所得稅。（賦稅署長王
得山表示，過去財政部不瞭解中小學教職員有政府發放薪資以外所得，最近有人向財
政部查詢，財政部在研究稅法規定後，發現這類所得並不是稅法規定之免稅範圍，因
此發布新解釋令，並且由今年起適用）。檢視此篇報導，原告赫然發現財稅單位並未
能維持法律之一致性，吃軟怕硬，對原告不公。（６）自立晚報八十七年五月二十三
日報導中科院之成立創始，及現今面臨的困境，追課品位（技術）加給所引起抗爭事
件，十分詳實，其中提及中科院為蔣介石總統一聲令下而創立，顯然一般輿論亦承認
中科院之創立，來自於動員戡亂時期所賦於總統權利而成立的研發機構，其享有免稅
之租稅優惠待遇，是可以推論而得。綜合上述，原告等認定中山科學研究院就其命名
、成立背景及動機、三十年來的研發成就，自有憲法第一百六十五條、第一百六十六
條、第一百六十七條規定之適用，復經稅捐稽徵人員依所得稅法第九十五條所授與法
定認證權利，歷經二十五年的認證，國防部及中山科學研究院代表國家所核予中科院
非軍職員工品位加給（技術加給）免稅的法律效力為已確立。以政府本屬一體，對於
人民之承諾有不可不履行而分割承擔責任之義務；被告縱或認為原先之承諾有更改之
必要時，應依法為補充解釋，並遵行上級機關（行政院）對行政命令生效日期之規定
，不溯既往以維信賴保護原則。且依據中央法規標準法第十一條法律不得牴觸憲法，
命令不得牴觸憲法或法律，下級機關訂定之命令不得牴觸上級機關之命令的規定，足
證財稅機關擴張解釋引用所得稅法第四條第八款但書規定及不當引用稅捐稽徵法第二
十一條第一款之述卻追課中科院非軍職員工受領自國防部及中科院代表國家所核予
之品位加給免稅部分之所得稅，實為不當，請鈞院依職權召開言詞辯論（行政訴訟法
第十九條）並命令中山科學院參加訴訟，將原處分、復查決定、訴願決定及再訴願決
定均撤銷等語。
被告答辯意旨略謂：一、按「左列各種所得，免納所得稅：一、．．．八、中華民國
政府或外國政府、國際機構、教育、文化、科學研究機關、團體，或其他公私組織，
為獎勵進修、研究或參加科學或職業訓練而給與之獎學金及研究、考察補助費等。但
受領之獎學金或補助費，如係為授與人提供勞務所取得之報酬，不適用之。」「個人
之綜合所得總額，以其全年左列各類所得合併計算之．．．第三類：薪資所得：凡公
、教、軍、警、公私事業職工薪資及提供勞務者之所得：一、薪資所得之計算，以在
職務上或工作上取得之各種薪資收入為所得額。二、前項薪資包括：薪金、俸給、工
資、津貼、歲費、金、紅利、各種補助費及按月或按年分期給付之退休金或養老金
。．．．」分別為行為時所得稅法第四條第八款及第十四條第一項第三類所明定；又
「稅捐之核課期間，依左列規定：一、依法應由納稅義務人申報繳納之稅捐，已在規
定期間內申報，且無故意以詐欺或其他不正當方法逃漏稅捐者，其核課期間為五年。
．．．在前項核課期間內，經另發現應徵之稅捐者，仍應依法補徵或並予處罰；．．
．」及「前條第一項核課期間之起算，依左列規定：一、依法應由納稅義務人申報繳
納之稅捐，已在規定期間內申報者，自申報日起算。」亦為稅捐稽徵法第二十一條第
一項第一款、第二項及第二十二條第一款所明定。二、本件原告不服本局初查核定，
以系爭取自中科院之薪資所得係研究補助費，依行為時所得稅法第四條第八款規定，
應屬免稅所得，且系爭所得係依研究計畫專案申請及依各員工參與程度分別計算發放
，並非定額給付，於會計上採按月給付僅屬權衡變通辦法，其性質符合財政部六十八
年十一月三十日台財稅第三八五○一號函釋，稽徵機關逐年至中科院查閱相關會計資
料，亦對系爭所得未予扣繳一節未予置理，中科院遂據以認定系爭研究補助費係屬免
稅所得云云，申經復查結果，本局以原告為中科院非軍職員工，其系爭取自中科院之
薪資所得屬「品位加給」或「技術津貼」，為其所不爭，而中科院之預算雖分別依計
畫編列人事費支應員工之各項給與，然領受「品位加給」或「技術津貼」之非軍職人
員，無論配屬之單位參與不同計畫，悉依該院所訂「科技人員品位加給支給標準」、
「技術員薪給標準表」之等級，每月按職級定額領取「品位加給」或「技術津貼」。
中科院聘僱人員之約定事項亦載明薪給除實務代金及眷補費外，包括全部給與，業經
財政部臺灣省北區國稅局所屬大溪稽徵所赴中科院查閱資料瞭解無誤，並為中科院八
十一年十一月三日八十一訓誠字第一六八七三號函所說明，系爭「品位加給」或「技
術津貼」自始即屬薪資所得，自應依法合併申報繳稅，原核定並無不合，復查決定乃
未准變更。三、原告訴稱中科院所研發者，乃及國家安全、全民福址之國防科技，
非一般民生科技所可比擬，而一般科技之研發尚且予以租稅優惠，舉輕以明重，本案
之研發自應給予更高之優渥獎勵，故而本案原告所領取之「品位加給」（或「技術津
貼」）所得為研究補助費應合於免稅優惠之立法目的，依法免納所得稅。又該項所得
之本質，既經中科院認定為免稅所得，自足堪信實。其給付之方式，在會計上乃依員
工參與程度不同，分別計算獎勵津貼之金額採按月給付，此乃權衡變通之辦法，惟中
科院係專案個別申請研究補助費，且按研究計畫個案分別給付，應無疑義，由上述得
之，本件「品位加給」（或「技術津貼」）所得，依財政部六十八年十一月三十日台
財稅第三八五○一號函釋，應屬免稅範圍。本件原告於申報所得稅時，即依當年度扣
繳憑單誠實申報，而今距前申報日期五年後，中科院復掣發扣繳憑單，其掣發原因為
何﹖所據法令為何﹖在在不詳，而本局卻依此為補稅理由，似嫌率強。政府機關對人
民之信賴利益應予保護，本案認定課稅之標準未明確前，不宜追溯補徵系爭薪資所得
之稅款云云，資為辯解。惟查中科院之預算雖分別依計畫編列人事費支應其員工之各
項給與，但實際上領受「品位加給」或「技術津貼」之非軍職人員，無論配屬之單位
參與不同計畫，悉依該院所訂「科技人員品位加給支給標準」、「技術員薪給標準」
之等級，每月按職級定額領取「品位加給」或「技術津貼」，該院與其聘僱人員之約
定事項亦載明所指薪給，除實物代金及眷補費外，包括全部給與，是以該院非軍職人
員所領受之「品位加給」或「技術津貼」，核屬其在職務上或工作上因提供勞務所取
得之報酬。另財政部臺灣省北區國稅局於八十二年間曾派員前往該現場瞭解結果，該
院支付非軍職人員之「品位加給」及「技術津貼」係採按月給付方式，並非按研究計
畫個案給付，復經中科院八十一年十一月三日八十一訓誠字第一六八七三號函致該局
說明該院各類薪資扣繳所得狀況：「本院於年度開始即訂有各項研究計畫，並按照研
究計畫逐月實施。各項研究計畫除一般經費外，為獎勵科技人員竭盡心智參與研發工
作，另編列研發人員研究補助費及技術津貼。為便利作業，研發人員研究補助費係按
月發放方式，再經由成本歸戶手續，回歸計畫預算內（研究補助費採個案給付，必將
增加人力及作業之負擔，不符經濟效益）」等語，足見中科院給付非軍職員工之「品
位加給」及「技術津貼」之所得，屬經常性補助費給與，且依職級按月定額支給，為
提供勞務所取得之報酬，依首揭行為時所得稅法第四條第八款但書及第十四條第一項
第三類之規定，核非免稅之研究補助費所得，乃屬應課稅之薪資所得，殆無疑義。又
本件本局發單補徵稅款，並未逾前揭稅捐稽徵法第二十一條所定核課期間，所稱基於
信賴利益不宜追溯補徵等情，殊無足採。四、原告訴稱稅捐稽徵人員依所得稅法第九
十五條規定逐年至中科院查閱會計資料，而對該研究補助費未予扣繳並未置喙，顯證
稅捐稽徵人員亦同意中科院將研究補助費性質認定為免稅範圍乙節，經查納稅義務人
如有所得稅法第十四條第一項各類之所得，即應依同法第七十一條規定申報納稅，而
所得稅法第九十五條之規定，僅係為加強課稅資料之正確性，授予稽徵機關調查及督
促扣繳義務人對於扣繳報告之確實，是尚不因稽徵機關未為調查或督促扣繳義務人，
即認納稅義務人就其取得之所得不負申報納稅之義務，是原告之指摘，顯屬誤會，原
核定尚無不合，應予維持。五、另與此類相同情形之案件業經大院八十五年判字第三
一七五號、八十六年判字第一二號、八十六年判字第七五號等判決駁回確定在案，併
予陳明。六、綜上論述：原處分及所為復查、訴願、再訴願決定並無違誤，請駁回原
告之訴等語。
    理  由
按中華民國政府或外國政府，國際機構、教育、文化、科學研究機構、團體，或其他
公私組織，為獎勵進修、研究或參加科學或職業訓練而給與之獎學金及研究、考察補
助費等所得，免納所得稅。但受領之獎學金或補助費，如係為授與人提供勞務所取得
之報酬，不適用之，為行為時所得稅法第四條第八款所規定。又凡公、教、軍、警、
公私事業職工薪資及提供勞務者之所得，為薪資所得，該項所得之計算，以在職務上
或工作上取得之各種薪資收入為所得額；前項薪資包括薪金、俸給、工資、津貼、歲
費、獎金、紅利、各種補助費及按月或按年分期給付之退休金或養老金。但為雇主之
目的，執行職務而支領之差旅費、日支費及加班費不超過規定標準者，及依同法第四
條規定免稅之項目，不在此限，復為同法第十四條第一項第三類所明定。本件原告八
十二年度綜合所得稅結算申報，其取自中科院之薪資所得二七九、○七二元，未合併
申報，被告乃核定應補徵稅額三六、二七九元。原告不服，就該薪資所得本稅部分，
循序提起行政訴訟，主張如事實欄所載。經查，憲法第一百六十五條、第一百六十六
條、第一百六十七條第三款，係規定教育科學藝術工作者生活之保障、科學之發明與
創造之獎勵及古蹟文物之保護、於學術或技術有發明者之獎勵與補助等，與憲法第十
九條規定人民有依法律納稅之義務，兩者併行不背。前者，要求政府依國民經濟進展
之情形，隨時提高教育科學藝術工作者之待遇、獎勵或補助發明者；但並不因此免除
該類人員依法納稅之義務。故除法律明定得免納稅義務者外，稅捐單位對之課徵各類
稅款，無違憲法第一百六十五條、第一百六十六條、第一百六十七條第三款、第一百
七十條及中央法規標準法第十一條規定。是中科院不論依何法源設立，其所屬人員除
非法律明定免徵所得稅外，自不得解免其納稅之義務，原告指所得稅法第四條第八款
但書之規定違憲云云，要無可取。又行政法上所謂信賴保護原則，係指人民因相信既
存之法秩序，而安排其生活或處置其財產，則不能因嗣後法規之制定或修正，而使其
遭受不能預見之損害，用以保護人民之既得權益。本原則之適用，係在禁止新制定或
修正法規有溯及既往之效力。而所謂平等原則，係指相同之事件應為相同之處理，不
同之事件則應為不同之處理，除有合理正當之事由外，否則不得為差別待遇。本件中
科院之預算雖分別依計畫編列人事費支應其員工之各項給與，但實際上領受「品位加
給」或「技術津貼」之非軍職人員，無論配屬之單位參與不同計畫，均依該院所訂「
科技人員品位加給支給標準表」、「技術員薪給標準表」之等級，每月按級定額領取
科技品位加給或技術津貼。且該院與其聘僱人員之約定事項亦載明所指薪給，除實物
代金及眷補費外，包括全部給與，其非軍職人員所領受之科技品位加給或技術津貼，
核屬因提供勞務所取得之報酬，應無行為時所得稅法第四條第八款免納所得稅規定之
適用。況財政部臺灣省北區國稅於八十二年間派員前往該中科院瞭解結果，其支付非
軍職人員之科技品位加給及技術津貼確係按月給付方式，復經中科院八十一年十一月
三日（八一）訓誠字第一六八七三號函致被告，說明該院各類薪資扣繳所得稅狀況：
「本院於年度開始即訂有各項研究計畫，並按照研究計畫逐月實施。各項研究計畫除
一般經費外，為獎勵科技人員竭盡心智參與研發工作，另編列研發人員研究補助費及
技術津貼。為便利作業，研發人員研究補助費係採按月發放方式，再經由成本歸戶手
續，回歸計畫預算內（研究補助費採個案給付，必將增加人力及作業之負擔，不符經
濟效益）」等語。足見中科院給付非軍職員工之品位加給及技術津貼之所得，屬經常
性研究補助費給與，依職級按月定額支給，為提供勞務所取得之報酬，依首揭規定，
核非免稅之薪資所得，被告依法發單補徵稅款，未逾稅捐稽徵法第二十一條所定核課
期間，於法並無不合。次查，所得稅法第四條第八款立法意旨，固在獎勵研究等，但
仍須合於該款規定要件者，始能獲免稅獎勵，尚非所有獎學金或補助費均得免稅。而
首揭所得稅法規定一直未變更，解釋該稅法之行政院及財政部之函釋縱有變更，既未
及於法規之制定或修正，則上開函釋之變更應追溯至首開稅法頒布時生效適用，無行
政法信賴保護原則之適用，且與中央法規標準法第五條、第六條無違，亦無須依該法
第七條送立法院。況財政部（六十八）台財稅第三八五○一號函係謂：「一、凡依職
級按月定額發給者，應屬各該研究人員之薪資所得，應於給付時應依法辦理扣繳，所
得人並應於年度結算申報時合併申報課稅。二、如係按研究計劃個案給付、並非通案
按職級按月給付者，則為研究補助費，依法可免納所得稅。三、如屬第一種情形，中
科院以往未依法扣繳，所得人以往年度亦未申報納稅者，應即請中科院轉知各所得人
自行向稽徵機關補報並補繳應納稅款，可免予處罰，自六十九年一月起，中科院應於
給付時依法扣繳，所得人應於每年終後合併申報綜合所得稅。．．．」該函釋明白指
出，凡依職級按月定額發給者，應屬研究人員之薪資所得，所得人應申報課稅，並未
就系爭依職級按月定額發給之所得為應予免稅之承諾，無信賴保護原則之適用。財政
部臺灣省北區國稅局八十二年四月十五日北區國稅三第八二○○七三○七號函僅係該
局對財政部之建議函，並非對外發布之有效函釋，亦不因該建議函而生信賴保護之問
題。行政院、財政部就中科院非軍職人員所領品位加給及技術津貼等函釋，均係對該
類所得是否合於所得稅法第四條第八條免稅條件為解釋，亦即對條文文義為闡明，性
質上為解釋函，應自法規生效之日起有其適用，上開函釋並非就稅法未規定事項另作
補充規定，本院八十七年度判字第二○一九號判決亦認上開函釋為「解釋」函，自法
規生效日起適用，與行政院七十八年四月二十九日行政院台八十七規字第一○九○號
函並無不同。原告所引本院其他判決，與本案情形有間，且非判例，尚無拘束本件效
力。而有無扣繳憑單，扣繳義務人是否違反扣繳義務，於原告之納稅義務並無影響。
蓋扣繳制度係納稅義務人於結算申報前取得所得時，預計其應納之稅額，責由扣繳義
務人於給付該所得時，先行扣繳預計之稅款，嗣納稅義務人結算申報時，持以扣抵應
納稅額，是所扣繳之稅款，實由納稅義務人負擔。扣繳義務人未盡納稅義務時，稅捐
稽徵機關固得依所得稅法第九十五條第一項令扣繳義務人補繳，再由扣繳義務人向納
稅義務人追償之。如扣繳義務人有行蹤不明或其他情事致無從追究者，依同法第八十
九條第二項規定，得經向納稅義務人徵收之。惟該二規定，並非禁止稽徵機關於結算
申報繳稅期限屆滿後，亦不得直接向納稅義務人徵收。扣繳主要用意在於結算申報期
前先行收取稅款，如已屆結算申報期，納稅義務人漏未申報，稅捐稽徵機關可依稅捐
稽徵法第二十一條第二項規定補徵其稅款，無庸先向扣繳義務人追繳應扣繳之稅款，
扣繳義務人再向納稅義務人追償之；所追繳之扣繳稅款再與結算申報之應納稅額相較
，不足部分再向納稅義務人徵收，多餘部分退還納稅義務人，徒增勞費。又稅捐稽徵
法第二十一條第一項第一款、第三款，係關於稅捐核課期間之規定，與所得稅法第九
十四條扣繳義務人未履行扣繳義務之處理及第八十九條第二項扣繳稅款之追補規定事
項不同，無中央法規標準法第十六條所定普通法與特別法關係。再查中小學教師課後
輔導等所得，與系爭所得，性質上並非相同之事件，本件被告對原告課稅之處分，無
違憲法第七條平等原則。又現役軍人之薪餉，依行為時所得稅法第四條第一款規定，
固免納所得稅，然原告非現役軍人，自無該款之適用。至軍事審判法第三條第一款、
第二款係指關於在軍事機關從事軍事工作之非軍職人員，因犯軍法而應受軍法審判者
，視同現役軍人。該規定有其特殊之立法目的，與本件原告應負公法上納稅義務無關
，不得執為原告系爭所得亦應免納所得稅之論據。另納稅義務人如有前開所得稅法第
十四條第一項各類之所得，即應依同法第七十一條規定申報納稅，非以扣繳憑單之有
無，為課稅之依據。所得稅法第九十五條之規定，僅係為加強課稅資料之正確性，授
予稽徵機關調查及督促扣繳義務人對於扣繳報告之確實，尚不因稽徵機關未為調查或
督促扣繳義務人，即認納稅義務人就其取得之所得不負申報納稅之義務。該條文雖規
定稽徵機關「應」隨時調查、督促，稽徵人員如未盡調查、監督責任，僅其應否負失
職責任而已，納稅義務人並非因而享有免稅優惠。再者，課稅與否應由稽徵機關依法
認定，非可由事業團體或機關自行認定，原告主張系爭所得既經發放單位認定為免稅
，足堪信實云云，應屬誤解。訴願法第十九條規定，訴願就書面審查決定之，必要時
，得為言詞辯論。故訴願、再訴願（訴願法第二十七條準用第十九條規定）係以書面
審查決定為原則，言詞辯論於必要時始例外為之。本件訴願及再訴願機關認無言詞辯
論之必要，依法律所規定之程序，就書面審查而為決定，自無違誤。綜上所述，原告
主張各節均無可採，被告依首揭規定補徵原告漏報稅款，一再訴願決定，遞予維持，
俱無違誤。原告起訴意旨，難謂有理，應予駁回。又本件事證已臻明晰，原告請求行
言詞辯論及命中科院參加訴訟，核無必要，併此明。
據上論結，本件原告之訴為無理由，爰依行政訴訟法第二十六條後段，判決如主文。
中    華    民    國     八十八      年      六      月       十        日
                    行 政 法 院 第 二 庭
                                審 判 長 評  事      陳  石  獅
                                         評  事      徐  樹  海
                                         評  事      彭  鳳  至
                                         評  事      黃  合  文
                                         評  事      林  茂  權
右  正  本  證  明  與  原  本  無  異
                                         法院書記官  蘇  金  全
中    華    民    國     八十八      年      六      月      十四       日
